臺灣板橋地方法院交通事件裁定　　　　99年度交聲字第4509號
原處分機關　交通部公路總局臺北區監理所
異　議　人
即受處分人　鄭龍川
上列異議人即受處分人因違反道路交通管理處罰條例案件，對於
交通部公路總局臺北區監理所民國99年12月7 日所為北監營裁字
第裁40-C00000000號違反道路交通管理事件裁決處分聲明異議，
本院裁定如下：
    主  文
原處分撤銷。
鄭龍川汽車駕駛人，駕駛汽車經測試檢定酒精濃度超過規定標準
，處吊扣小型車職業駕駛執照拾貳個月，並應接受道路交通安全
講習。
    理  由
一、原處分機關略以：異議人即受處分人（下稱受處分人）鄭龍
    川駕駛車號186-ND號營業小客車，於民國99年9 月8 日18時
    50分許，行經臺北縣中和市（現已改制為新北市中和區○○
    ○路367 巷13弄38號，因有「汽車駕駛人酒精濃度超過規定
    標準（0.55mg/l以上），血液酒精濃度36mg/l，換算呼氣酒
    測值為0.68mg/l」之違規行為，經臺北縣政府警察局（現已
    改制為新北市政府警察局）中和第二分局值勤員警以北縣警
    交大字第C00000000 號舉發違反道路交通管理事件通知單（
    下稱本件舉發通知單）當場舉發。原處分機關並於99年12月
    7日，依道路交通管理處罰條例第35條第1 項第1 款、第24
    條第1 項第2 款（裁決書漏載「第24條第1 項第2 款」）之
    規定，以北監營裁字第裁40-C00000000號違反道路交通管理
    事件裁決書（下稱本件裁決書）裁處受處分人罰鍰新台幣（
    下同）49,500元，吊扣駕駛執照12個月，並施以道路交通安
    全講習等情。
二、異議意旨略以：受處分人已受臺灣板橋地方法院檢察署（下
    稱板橋地檢署）為緩起訴處分在案，並已依處分繳納2 萬元
    予國庫，故是否可不用再繳納本件罰鍰，爰依法聲明異議等
    語。
三、
  (一)按汽車駕駛人飲用酒類後，其吐氣所含酒精濃度超過每公升
    0.25毫克以上者，不得駕車；汽車駕駛人，駕駛汽車經測試
    檢定酒精濃度超過規定標準，處15,000元以上60,000元以下
    罰鍰，並當場移置保管該汽車及吊扣其駕駛執照1 年；因而
    肇事致人受傷者，並吊扣其駕駛執照2 年；致人重傷或死亡
    者，吊銷其駕駛執照，並不得再考領；汽車駕駛人，有第35
    條第1 項規定之酒後駕車情形，應接受道路交通安全講習，
    道路交通安全規則第114 條第2 款及道路交通管理處罰條例
    第35條第1 項第1 款、第24條第1 項第2 款分別定有明文；
    又按酒後駕車只有一個交通違規行為，而且有關其處罰效果
    之罰鍰、吊扣駕駛執照與施以道路交通安全講習等，與該交
    通違規行為是否存在均無從分離。法院審理時應先確定受處
    分人是否真有交通違規之事實，再決定原處分機關所適用之
    法律有無錯誤（臺灣高等法院暨所屬法院98年法律座談會刑
    事類提案第23號研討結果參照）。據上，本件就受處分人聲
    明異議狀所未提及之吊扣駕駛執照及施以道路交通安全講習
    行政處罰部分，本院自應併予審理，合先敘明。
  (二)末按行政罰法第26條規定：「一行為同時觸犯刑事法律及違
    反行政法上義務規定者，依刑事法律處罰之。但其行為應處
    以其他種類行政罰或得沒入之物而未經法院宣告沒收者，亦
    得裁處之。前項行為如經不起訴處分或為無罪、免訴、不受
    理、不付審理之裁判確定者，得依違反行政法上義務規定裁
    處之」，此即所謂一事不二罰原則。探究其立法目的，無非
    以一行為同時觸犯刑事法律及違反行政法上義務規定時，由
    於刑罰與行政罰同屬不法行為之制裁，而刑罰之懲罰作用較
    強，依刑事法律處罰即足資警惕，實無一事二罰再處行政罰
    之必要。至其行為應處以「其他種類」行政罰者，係指「罰
    鍰」、「拘留」等與刑事處罰（自由刑、財產刑）相當者以
    外之行政罰（如吊銷、吊扣駕駛執照或營業執照、施以道路
    交通安全講習等）而言，為維護公共秩序及貫徹行政目的，
    行政機關固得併予裁處，惟仍應以與已受處分不同種類之處
    罰為限，始無違一事不二罰原則；檢察官為緩起訴處分時，
    依刑事訴訟法第253 條之2 第1 項規定對被告所為之指示及
    課予之負擔，雖非刑罰，但對被告仍有財產減少及自由受限
    之不利影響，性質上具有實質制裁之替代刑罰效果，應屬於
    行政罰法第26條第1 項所稱之「刑事法律處罰」，而有該條
    項一事不二罰規定之適用。又受處分人於緩起訴期間內，若
    有刑事訴訟法第253 條之3 第1 項規定之情形，檢察官尚得
    依職權撤銷原處分，繼續偵查或起訴，是於緩起訴之猶豫期
    間內，受處分人之刑事訴追程序仍未終局確定，處分機關若
    於上揭緩起訴猶豫期間期滿前逕為行政裁決，裁處受處分人
    行政罰鍰或與緩起訴處分相同性質、目的之處罰，將使受處
    分人日後有同時遭受行政處罰及刑事訴追之危險，顯與行政
    罰法第26條規定之立法意旨相違背。
四、經查：
  (一)受處分人鄭龍川駕駛車號186-ND號營業小客車，於上述時、
    地，因酒後駕車不勝酒力，不慎撞擊路旁石柱，經警到場處
    理後實施酒測，測得受處分人之呼氣酒精濃度達每公升0.68
    毫克，已逾規定不得駕駛車輛之濃度標準，而為警舉發受處
    分人有上揭違規酒駕行為乙節，受處分人於聲明異議狀中並
    未就此酒後駕車部分加以爭執，復有上揭本件舉發通知單、
    裁決書以及板橋地檢署99年度速偵字第5924號緩起訴處分書
    各1 件在卷可稽。是受處分人酒後超過規定標準駕駛動力交
    通工具之事實，堪以認定。
  (二)受處分人上揭酒後駕車之違規行為，同時觸犯刑法第185 條
    之3 公共危險罪，經板橋地檢署檢察官於99年9 月15日以99
    年度速偵字第5924號為緩起訴處分，緩起訴期間為1 年，並
    命受處分人於緩起訴處分確定，收到該署檢查官執行緩起訴
    處分命令通知書後2 個月內，向指定之公益團體、地方自治
    團體等支付2 萬元，緩起訴期間為99年11月12日至100 年11
    月11日，遵守或履約期間則自99年12月27日至100 年2 月26
    日等情，亦有該署檢察官緩起訴處分書及臺灣高等法院被告
    前案紀錄表各1 件在卷足憑。
  (三)罰鍰部分：本件受處分人酒後駕車經檢察官為緩起訴處分，
    並命被告為捐款，此命令名義上雖非刑罰，但仍是一種特殊
    的處遇措施，造成被告之財產減少，性質上亦屬干預人民自
    由之處分，與刑事制裁無異，實質上為刑事處罰。是本件原
    處分機關於上開緩起訴期間未屆滿前，受處分人之刑事訴追
    程序既有遭撤銷之可能而未實質確定，即遽裁處受處分人罰
    鍰，顯與一事不二罰原則相違。
  (四)吊扣駕駛執照及接受道路交通安全講習部分：
    原處分機關就裁處吊扣駕駛執照12個月部分，原裁決書處罰
    主文欄僅記載「吊扣駕駛執照」，未記明應受吊扣之駕駛執
    照名稱、號碼，與道路交通管理事件統一裁罰基準及處理細
    則第43條第2 項第3 款規定「三、吊扣汽車牌照、駕駛執照
    或執業登記證處分，應記明應受吊扣之汽車牌照、駕駛執照
    或執業登記證名稱、號碼及吊扣期間。」未符，亦有違行政
    程序法第5 條規定「行政行為之內容應明確」之「明確性原
    則」，然該瑕疵尚未達行政程序法第111 條第7 款之重大明
    顯瑕疵，亦非行政程序法第114 條所定得補正情形之一，應
    屬得撤銷之行政處分，自難認為適法允當。至原處分機關裁
    處受處分人應接受道路交通安全講習部分，因該部分之處分
    係屬罰鍰以外之其他種類行政罰，係屬為達成遏止酒後駕車
    之不法行為，維護道路交通用路權人之安全法益等行政目的
    所必要之不利處分，因兼具維護公共秩序之作用，為達行政
    目的，是原處分機關就此部分之併予裁處，於法並無不合。
五、綜上所述，受處分人確有酒後駕車之違規事實，原處分機關
    依道路交通管理處罰條例第35條第1 項第1 款規定為上開裁
    處，固非無見，然系爭裁決書既有就受處分人之酒後駕車行
    為，在緩起訴處分尚未實質確定前，再裁處罰鍰之一事二罰
    之不適法，並就吊扣駕駛執照部分，亦有如上主文記載之瑕
    疵，自應由本院撤銷原處分，另為依法裁處如主文第二項所
    示，以資適法。至罰鍰部分應由原處分機關俟上開緩起訴期
    間屆滿後，依異議人是否經撤銷緩起訴並受刑事追訴處罰之
    情形，暨參酌道路交通管理處罰條例第35條第8 項所定「經
    裁判確定處以之罰金低於本條例第92條第4 項所訂最低罰鍰
    基準規定者，應依本條例裁決繳納不足最低罰鍰」之意旨，
    另為適法之處理，併此敘明。
據上論斷，應依道路交通事件處理辦法第19條前段，裁定如主文
。
中    華    民    國   100    年    1     月    24    日
                  交通法庭    法  官  鄭凱文
以上正本證明與原本無異。
如不服本裁定，應於裁定送達後5日內敘明抗告理由，向本院提
出抗告狀。
                              書記官  陳筱惠
中    華    民    國   100    年    1     月    24    日